臺灣士林地方法院民事判決　　　　　　　94年度重訴字第56號
原　　　告　乙○○○○○○○○.
法定代理人　甲○○○
訴訟代理人　邱六郎律師
被　　　告　壬○○
　　　　　　戊○○
　　　　　　　　　　　樓
　　　　　　己○○
　　　　　　辛○○
　　　　　　丙○○
上5 人共同
訴訟代理人　蔡正廷律師
上列當事人間損害賠償事件，本院於民國94年7 月27日言詞辯論
終結，判決如下：
    主  文
原告之訴及假執行之聲請均駁回。
訴訟費用由原告負擔。
    事實及理由
一、本件原告起訴主張：
  (一)日蓮正宗法華本門行學堂（以下簡稱「行學堂」）於民國78
    年4 月28日成立，並於78年5 月23日向行政院新聞局登記成
    立「法華本門寺雜誌社」，81年11月6 日變更為「行學堂雜
    誌社」。嗣於85年11月8 日，「行學堂」理監事會議決議購
    買坐落於淡水鎮○○段323 地號土地暨其上建物門牌號碼台
    北縣淡水鎮○○○路8 之6 號5 樓之房屋（以下簡稱系爭房
    屋），作為「行學堂」固定研修及法會之場所，乃接受信眾
    捐獻供養金，迄85年12月底收到捐款新台幣（以下同）850
    萬元左右，而於85年12月31日以1,030 萬元之價格購入系爭
    房屋，並約定將成立「法華本門文教基金會」，於基金會未
    經主管機關核准前，暫信託登記於被告壬○○名下，俟基金
    會成立後即將系爭房屋移轉登記予基金會，被告壬○○並於
    86年1 月6 日簽立協議書。詎被告壬○○違背信託意旨，將
    系爭房屋登記為被告5 人公同共有，並為訴外人世華聯合商
    業銀行股份有限公司（以下簡稱世華銀行）設定最高限額
    300 萬元抵押權登記，借款250 萬元，嗣「行學堂」於91年
    8 月30日以原告乙○○○○○○○○○○○○（以下簡稱「
    行學會」）之名義正式取得人民團體立案證書，被告本應依
    前揭信託意旨將系爭房屋移轉登記予原告，被告竟拒不履行
    ，更有甚者，其行文訴外人世華銀行阻止原告繳交貸款，而
    主動要求訴外人世華銀行拍賣系爭房屋，以致系爭房屋經本
    院92年度執字第18232 號強制執行事件於93年6 月間為第三
    人以5,301,000 元拍定。系爭房屋坐落於淡水捷運站附近大
    馬路旁，雖購入至今已有數年折舊，惟交通方便，目前價格
    至少在850 萬元以上，則原告所受損害至少850 萬元。爰依
    民法第184 條第1 項、第185 條第1 項，訴請被告連帶賠償
    前揭金額及法定遲延利息等語，並聲明：(1)被告應連帶給付
    原告850 萬元，及自起訴狀繕本送達翌日起至清償日止，按
    週年利率5%計算之利息。(2)原告願供擔保請准宣告假執行。
  (二)對被告抗辯所為之陳述：
  (1)被告通知信徒於89年5 月28日召開信徒大會，開會議題並無
    解散「行學堂」之討論事項，且會中未見信徒提案，遽而列
    入「行學堂」及「法華本門文教基金會」解散之議題，違背
    開會程序，且被告所提之信徒大會簽名單，出席人數67人中
    ，被告及其家屬佔27人，可見解散「行學堂」係出於被告及
    其家屬之意思，而非全體信眾之決議。且「行學堂」成立以
    來捐助供養金及建寺基金者有210 人以上，信徒將骨灰委託
    保管供奉者有14人、牌位委託供奉者有64人，則89年5 月28
    日信徒大會出具人數顯與台灣日蓮正宗法華本門寺章程草案
    第29條規定應有信徒3 分之2 以上出席、出席信徒3 分之2
    以上之同意為決議之規定不符，應認89年5 月28日信徒大會
    之解散決議無效。
  (2)被告等人非法解散「行學堂」後，信徒另成立「行學堂權益
    促進委員會」，並於89年6 月4 日決議將系爭房屋登記為「
    行學堂」所有，同年6 月18日再度開會宣告上開解散「行學
    堂」之決議違反章程，對被告等人提出侵占、背信等告訴。
  (3)「行學堂」依人民團體法第39條之規定，以推展宗教為目的
    ，原告持行學堂之名稱申請登記時，經內政部以人民團體不
    得以「堂」作為名稱而駁回申請，乃改為以「行學會」作為
    申請，故「行學堂」即「行學會」，二者為同一組織。
二、被告則以：
  (一)被告等人原為研討日蓮正宗法華經典，而由志同道合共修之
    信眾集合為「行學堂」，準備將來成立「財團法人法華本門
    文教基金會」，在籌設成立基金會之前，為求有共修處所，
    乃由信眾自由捐款購買系爭房屋作為道場，並將系爭房屋信
    託登記為被告5 人之名義，俟將來基金會成立後，即將系爭
    房屋移轉登記予基金會名下。惟因信徒間日益疏離意見分歧
    ，供養金日漸短絀，無法募集足以成立基金會之資金，被告
    亦無法將系爭房屋辦理移轉登記。嗣89年5 月28日，訴外人
    即當時「行學堂」日籍住持丁○○○和尚召開信徒大會，會
    中有信徒提議解散「行學堂」，經當場表決結果過半數信眾
    同意解散，理事會並於89年6 月4 日決議將來處分系爭房屋
    後，所得款項扣除解散後支出，依原出資捐助建寺基金之比
    例返還予各信眾及出資捐助者，被告旋向理事會表明，將系
    爭房屋全權交予理事會處理，並依信託意旨辦理。
  (二)原告法定代理人甲○○○等人於91年8 月30日另行成立「行
    學會」之社團法人，核與之前「行學堂」僅係志同道合共修
    信眾之集合，二者間無任何關係，原告與被告間並無信託關
    係，更無請求被告將系爭房屋移轉登記予原告之理。
  (三)「行學堂」解散後，因訴外人丁○○○仍占有系爭房屋拒不
    交還，致系爭房屋無法出售，而「行學堂」解散後已無經費
    可支付貸款，致遭訴外人世華銀行聲請拍賣，被告等人於領
    得分配款後，已初步整理完畢捐款明細，惟因訴外人丁○○○拒不辦理移交，致捐款人連絡住址難以取得，迨相關住址
    取得確認出資金額無誤後，被告等人當依理事會決議依出資
    比例返還款項予各出資人，被告並無侵權行為可言，原告法
    定代理人甲○○○等人前對被告提起侵占、背信等刑事告訴
    ，業經台灣士林地方法院檢察署檢察官以89年度偵字第6117
    號處分不起訴確定，茲原告再提起本訴，實屬濫用司法資源
    等語，資為抗辯。
  (四)並聲明：(1)原告之訴及假執行之聲請均駁回。(2)如受不利判
    決，願供擔保請准宣告免為假執行。
三、兩造不爭執之事實：
  (一)「行學堂」於85年12月31日，以建寺基金1,030 萬元購入系
    爭房屋。
  (二)被告壬○○與戊○○於86年1 月6 日簽立協議書，約定系爭
    房屋於「法華本門文教基金會」完成登記後，應移轉登記於
    該基金會名下。
  (三)系爭房屋於86年5 月5 日更名登記為被告5 人公同共有。
  (四)被告5 人於86年5 月15日以系爭房屋為擔保，為訴外人世華
    銀行設定300 萬元之本金最高限額抵押權，貸得250 萬元。
  (五)原告「行學會」於91年8月30日成立。
  (六)系爭房屋經本院92年度執字第18232 號強制執行，於93年6
    月間經訴外人李惠民、胡經芳以5,301,000 元拍定。
四、基上兩造不爭執之事實，則本件兩造爭執要旨厥為：(一)「行
    學堂」與原告「行學會」法人格是否同一？(二)兩造間有無信
    託契約？茲分述如下：
  (一)「行學堂」與原告「行學會」法人格是否同一？
    按「當事人主張有利於己之事實者，就其事實有舉證之責任
    。」民事訴訟法第277 條前段定有明文。復按，「法人非依
    本法或其他法律之規定，不得成立。」「法人非經向主管機
    關登記，不得成立。」民法第25條、第30條定有明文。 又
    民事訴訟法第40條第3 項固規定「非法人之團體，設有代表
    人或管理人者，有當事人能力」，並可據此規定，認非法人
    團體於民事訴訟得為確定私權請求之人或為其相對人。惟此
    乃程序法對非法人團體認其有形式上之當事人能力，尚不能
    因之而謂非法人團體有實體上之權利能力（最高法院67年台
    上字第865 號判例參照，同院68年台抗字第82號判例亦同此
    意旨）。經查：(1)「行學堂」於78年間由信眾集合成立，未
    經辦理法人登記，嗣於80年間制定「台灣日蓮正宗法華本門
    寺章程草案」，並設立「法華本門文教基金會籌備處」，欲
    成立「法華本門文教基金會」，惟迄未向主管機關為該基金
    會登記之事實，有行學堂建寺基金明細表（第11頁）、台灣
    日蓮正宗法華本門寺章程草案（第24頁）等影本在卷可稽，
    並為兩造所不爭執，揆諸前揭法條規定，「行學堂」及「法
    華本門文教基金會籌備處」充其量僅能認為係多數信眾集資
    購置財產所組成，以研修日蓮正宗法華經典，成立法華本門
    文教基金會為主要目的之非法人團體，在實體上並無權利能
    力，且無法人格，而無以其名義為法律行為之餘地。(2)原告
    雖主張「行學會」即「行學堂」云云，惟查，原告「行學會
    」於91年8 月30日成立，並取得內政部台內社字第09100387
    35號全國性及區級人民團體立案證書，有上開證書在卷可參
    （第19頁），為具有權利能力之社團法人，自組織、名稱等
    形式觀之，難認此具有法人格之「行學會」與不具法人格之
    「行學堂」有何人格同一可言，亦難認具有社團法人性質之
    「行學會」與以成立財團法人「法華本門文教基金會」為目
    的之「法華本門文教基金會籌備處」為同一。又證人庚○○
    雖於院94年6 月8 日言詞辯論期日到庭證稱：「本來原告是
    請我辦理登記為行學堂，我有申請但內政部說不行，後來經
    原告討論後，將行學堂改為行學會」等語（第115 頁）、證
    人丁○○○則於本院94年7 月27日言詞辯論期日到庭證稱：
    「問：89年當時行學堂信徒有幾人？）因為當時沒有申請人
    民團體，故確實人數無法確定，供養及獻金人數總共250 多
    人，故再加上家屬應該會更多」、「（問：行學會是何時成
    立的？成立過程為何？）很多信徒供養很多錢，所以需要登
    記人民團體來運作，91年8 月31日成立行學會」、「（89年
    5 月28日解散後，信徒之前所捐的錢如何處理？）是行學堂
    權益促進委員會在處理，這是反對解散的信徒組織起來的委
    員會」、「（問：89年5 月28日之後有多少人在行學堂組織
    促進委員會？大概60幾人」、「（問：現在行學會有多少會
    員？）內政部登記是100 人」、「（問：被告5 人離開行學
    堂後，有無拿走其他基金？）會計資料都被拿走，連銀行帳
    戶、印章都拿走」、「（問：行學堂權益促進委員會管的錢
    是如何來的？）都是留下來的信徒後來捐出的供養金，加上
    丁○○○回日本向兄弟借的錢」、「（問：行學堂與行學會
    是何關係？）當然是一致的，因為78年成立後，就一直要申
    請人民團體，是內政部規定才改用行學會，所以行學堂的財
    產應該由行學會承受」等語（第137 頁至第140 頁），惟上
    開證人之證言縱或屬實，僅能證明「行學堂」信徒大會於89
    年5 月28日決議解散後，其中一部分信眾成立「行學堂權益
    促進委員會」，嗣後欲以「行學堂」之名義登記成立人民團
    體遭拒，改用原告「行學會」之名稱，而縱使「行學堂」與
    「行學會」2 組織之成員重疊、信奉研修內容相同、甚至採
    用名稱近似，仍不能逕認人格同一，此觀諸相同股東先後成
    立業務相同之2 公司，仍不能認為2 公司法人格同一自明。
    至於上開證人就「行學堂」與原告人格是否同一之陳述，乃
    個人意見，尚不足以拘束本院適用法律之判斷。另原告主張
    「行學堂」於89年5 月28日信徒大會解散決議違法云云，核
    與「行學堂」與原告人格不同一之結果不生影響，附此敘明
    。
  (二)兩造間有無信託契約？
    復查，「行學會」於85年12月31日，以建寺基金1,030 萬元
    購入系爭房屋，由被告壬○○與戊○○分別以「籌備處代表
    人」、「協議代表人」之名義，於86年1 月6 日簽立協議書
    約定：「本會為深入研討法華經典，秘沈精髓引道正確佛法
    ，眾同修以遵守本國法令，共同發起組織法華本門文教基金
    會，廣納各界賢達共同研修，基於需要有固定研修場所，眾
    同修共同集資購置場所，假台北縣淡水鎮○○○路8 之6號5
    樓，土地標示淡水鎮○○段323 地號，為法華本門文教基金
    會籌備處，現已向台北縣政府教育局申請法人登記中，因為
    欲先取得現址土地及房屋所有權過戶手續，故籌備處特暫推
    舉壬○○先生為代表，向有關單位辦理過戶手續，因為壬○○先生係籌備會人員之一以及出資人，以代表法華本門文教
    基金會，待法華本門文教基金會完成登記後，再將全部產權
    登記為法華本門文教基金會所有，如法華本門文教基金會無
    法登記，此等土地所有權將變更為籌備會全體人員共有，壬○○先生不得有異議」等語，嗣因地政機關不准許以「法華
    本門文教基金會代表人壬○○」之名義辦理登記，乃於86年
    5 月5 日更名登記為被告5 人公同共有等情，有行學堂建寺
    基金明細表（第11頁）、協議書（第12頁）、土地登記謄本
    （第13頁至第18頁）、建物登記謄本（第99頁至第103 頁）
    影本在卷可稽，並為兩造所不爭執，依協議書文義觀之，乃
    「法華本門文教基金會籌備處」將系爭房屋信託登記予被告
    壬○○。惟誠如前述，「行學會」及「法華本門文教基金會
    籌備處」均非法人而無權利能力，不能行使法律上之所有權
    能，亦無訂立信託契約之權利能力，難認「行學會」或「法
    華本門文教基金會籌備處」與被告間成立信託契約。至於被
    告5 人將系爭房屋登記為其等公同共有，復因未依約繳納本
    息而遭訴外人世華銀行聲請法院拍賣，「行學會」或「法華
    本門文教基金會籌備處」各該成員得否對被告主張權利，要
    屬別一問題。又原告「行學會」於91年8 月30日成立並辦妥
    登記，與未具法人格之「行學堂」或「法華本門文教基金會
    籌備處」非屬同一，已如前述，原告復未能舉證證明其與被
    告5 人間有何信託契約存在以實其說，則其此部分主張，即
    屬無據。
五、綜上，原告未能舉證證明其與「行學堂」法人格同一，亦未
    能舉證證明其與被告間就系爭房屋有信託契約存在，則其以
    被告違反信託意旨，任令系爭房屋遭拍賣，致原告受有損害
    為由，基於侵權行為之法律關係，訴請被告連帶賠償850 萬
    元，及自起訴狀繕本送達翌日起至清償日止，按週年利率5%
    計算之利息，為無理由，應予駁回。其假執行之聲請因訴之
    駁回而失所附麗，併駁回之。
六、本件判決基礎俱已臻明確，兩造其餘攻防方法及訴訟資料經
    本院審酌後，核與判決不生影響，無逐一論駁之必要，併此
    敘明。
七、據上論結，原告之訴為無理由，依民事訴訟法第78條，判決
    如主文。
中　　華　　民　　國　　94　　年　　8 　　月　　10　　日
                  民事第二庭  法  官  陳玉曆
以上正本證明與原本無異。
如對本判決上訴須於判決送達後20日內向本院提出上訴狀。
中　　華　　民　　國　　94　　年　　8 　　月　　15　　日
                              書記官  蔡雨呈
